最高法院民事判決　　　　　　　　　　　　　　　八十七年度台上字第二七九六號
　　上　訴　人　威力企業有限公司
　　法定代理人　王承芳
　　　　　　　　　　　　送達.
　　被 上訴 人　許婉文
　　訴訟代理人　陳文郎律師
　　　　　　　　劉法正律師
右當事人間請求返還價金等事件，上訴人對於中華民國八十六年十二月十六日台灣高
等法院第二審判決（八十五年度重上字第九七號），提起上訴，本院判決如左：
    主  文
原判決除假執行部分外關於同時履行及命上訴人給付暨該訴訟費用部分廢棄，發回台
灣高等法院。
    理  由
本件被上訴人主張：伊於民國八十一年九月二十一日向上訴人購買坐落台北市○○段
○○段六六八地號土地所有權應有部分一萬分之一一一二及其上建物即門牌為台北市
○○○路二段二六五巷三十號房屋及地下一樓之一部分（下稱系爭地下室）面積約三
十一點二八坪，總價新台幣（下同）一千五百萬元，上訴人雖將上開房地所有權移轉
登記並交付與伊，但系爭地下室不能登記為伊單獨取得所有權，且不能專屬伊使用，
上訴人不依債之本旨而為之給付，係屬不完全給付，伊乃於八十四年三月三十日向上
訴人為解除買賣契約之意思表示，本件契約既經解除，上訴人應返還伊已付價款及自
受領時起之利息，並賠償伊所支付銀行貸款利息七十六萬三千五百五十三元及繳付契
稅、保險費、代書費、規費、瓦斯配管、裝錶、房屋稅、地價費計十四萬八千三百六
十一元之損害；如認為伊解除契約不合法，伊所購買上開房屋面積短少一一‧二五坪
，受有五百二十七萬九千七百二十四元之損害等情，先位聲明，求為命上訴人給付一
千五百九十一萬一千八百十四元及其中一千五百萬元自八十三年十月七日起，其餘自
起訴狀繕本送達翌日起，加付法定遲延利息；備位聲明，求為命上訴人給付五百二十
七萬九千七百二十四元，並加付法定遲延利息之判決（第一審駁回被上訴人先位及備
位聲明之請求；原審就被上訴人先位聲明部分改判命上訴人於被上訴人將房地所有權
移轉登記並交還同時給付被上訴人一千五百萬元本息，而駁回被上訴人其餘上訴，被
上訴人對其敗訴部分判決，未聲明不服，已告確定）。
上訴人則以：兩造簽約時，被上訴人已知系爭地下室係共同持分，不能登記單獨所有
，且契約書內附有買賣標的建物平面圖，其中地下一層平面圖已明確標示被上訴人所
使用位置，並點交與被上訴人，並無短少，自無不完全給付之情事；嗣被上訴人將該
屋毀損搭蓋違章建物，亦不得解除契約；被上訴人請求損害賠償，即屬無據。即或不
然，伊亦得為同時履行之抗辯，被上訴人應返還上開房地所有權並交付等語，資為抗
辯。
原審將第一審就被上訴人先位聲明所為敗訴之判決，部分廢棄，改判命上訴人給付一
千五百萬元本息，並為被上訴人同時履行之判決，無非以：查兩造所不爭執之房屋預
定買賣契約書並未約定系爭地下室所有權移轉登記於被上訴人。復依被上訴人於第一
審履勘現場時自承：當時並未說地下室所有權登記與個人所有，僅說伊可使用面積包
括一樓及地下室共三十一‧二八坪等語；系爭地下室係供防空避難室及公用儲藏室使
用，有使用執照在卷可稽。依買賣當時之建築法令，應由區分所有建物全體所有人共
有或部分該區分所有建物區分所有權人所共有，有內政部台（）內營字第八○七一
三三七號函可憑。則依法系爭地下室不可能由被上訴人單獨取得所有權。是被上訴人
所為訂約時，約定系爭地下室所有權登記與伊單獨取得之主張，證人洪國平即被上訴
人之夫亦附合其詞，均不足採。又上開買賣契約書附圖所示兩造於被上訴人買受地下
室位置略圖蓋章為憑，該部分依位置有獨立區間，且於樓梯口側有獨立門，顯有供被
上訴人單獨使用之外觀。再參以該平面圖所示Ａ戶坪數，使用面積：十六‧三二坪，
公共面積：四‧八八坪，合計面積：二十一‧二○坪；Ｂ戶（即被上訴人買受部分）
使用面積：二十六‧三五坪，公共面積：四‧七三坪，合計面積：三十一‧二八坪，
Ｂ戶與Ａ戶使用面積，顯著不同。上訴人亦自認所謂「使用面積」係指被上訴人私人
可使用之面積，有別於全體建物所有權人共同使用之面積。被上訴人陳稱：伊當時只
想買一樓當店面，被告（即上訴人）說如買一樓，必須連地下室一同買等語（見一審
卷第一二二頁背面）；證人即三樓承購戶陳如琳證稱：當時買時系爭地下室為一樓買
的（預售屋時），另外地下室為公共設施大家使用，伊並未反對地下室歸列為一樓的
等語（見一審卷第一二二頁）；證人李文卿亦證稱：訂約時，伊確實有聽到上訴人說
地下室是公共設施，只有這一戶合併賣出，其他戶沒有合併賣等語（見一審卷第二六
八頁），為上訴人所不爭。是則訂約時，上訴人確有將系爭地下室使一樓之買戶即被
上訴人單獨取得使用權甚明。又上訴人將系爭地下室納入全部地下室（面積一六五‧
七七平方公尺）使被上訴人隨同其買受建物（即建號五○六一號）取得共同使用部分
之比例為一萬分之二四七四（相當於五四‧五九平方公尺），有建物登記謄本二件可
稽，合計地上一樓及地下室總面積為一○五‧一七平方公尺（換算為三十一‧八一坪
），雖與上開買賣契約第一條所載坪數大致相符，尚難謂上訴人移轉登記予被上訴人
之坪數有短少之情事。然依買賣契約附圖所示上訴人為讓被上訴人取得使用面積為二
十六‧五五坪。茲被上訴人受領房屋僅地面上五○‧五八平方公尺約一五‧三坪為單
獨使用部分，而系爭地下室，業經該建物住戶管理委員會通知以該部分係公共設施停
止使用等情，有通知書一紙可稽。上訴人制作之分管協議書，迄無法取得全部住戶之
簽署同意由被上訴人單獨使用。是被上訴人原先依約可單獨使用系爭地下室，自有欠
缺，為不完全給付，已無可疑。上訴人交付之房屋未使買受人即被上訴人就契約所約
定之單獨使用目的獲得滿足，自屬物之瑕疵，且不能補正，被上訴人於八十三年十月
十一日受領上開房屋所有權及交付，於六個月內之八十四年三月三十日委任陳文郎、
劉法正律師以聖島國際法律事務所函解除本件買賣契約，上訴人已收受該函之事實，
為兩造所不爭，且有該函及掛號郵件收件回執各一件足憑。則其解除權行使，即無不
合，並無逾除斥期間，而失權之問題。又被上訴人於受領上開房屋後，解除權行使前
，將該屋為局部加工改造，為被上訴人所不否認，且有上訴人提出照片三幀及台北市
政府工務局核准平面圖影本二件可證，復有第一審勘驗筆錄及台北市大安地政事務所
複丈成果圖（未登記部分）可按。依上揭照片、附圖平面圖所示上開施工改造規模非
大，並不影響主體建物，自不能謂被上訴人所受領給付已變更其種類，亦不能謂因已
施工改建，而致不能返還該房屋，依民法第二百六十二條規定尚不能謂解除權消滅。
被上訴人解除買賣契約既屬合法有據，則被上訴人先位聲明請求上訴人返還所受領之
價金即一千五百萬元，附加自受領時起算之法定利息，即屬有據，應予准許。又按當
事人因契約解除而生之相互義務，準用第二百六十四條至第二百六十七條之規定，民
法第二百六十一條定有明文。而解除契約後，除法律另有規定或契約另有訂定，由他
方受領之給付物，應返還之，同法第二百五十九條第一款亦著有明文。上訴人既已依
買賣契約完成所有權移轉登記並交付與被上訴人，則房地所有權之移轉登記及房地，
被上訴人負返還之義務。準此，上訴人價金之返還義務與被上訴人房地返還義務，應
同時為之，上訴人為同時履行之抗辯，核屬有據，應予准許。先位聲明上訴人請求既
有理由，備位部分自無論究之必要等詞，為其判斷之基礎。
惟查上訴人一再抗辯，依兩造所簽訂之「房屋預定買賣契約書」第七條第(一)款僅約定
地下室一層之水箱、公用樓梯、電梯門廳及健身房、韻律教室、撞球室等歸全體建物
所有權人共同使用，並未涉及被上訴人所購系爭地下室，足見被上訴人所購系爭地下
室，並不屬全體建物所有權人共同使用，歸被上訴人單獨使用；於預售房屋時，對外
所使用之海報廣告，亦將出賣予被上訴人之系爭地下室單獨隔間出來云云（見一審卷
二四○頁反面、二七五頁反面、原審卷八二頁反面、一四六頁反面、一四七頁、一九
九頁正、反面）；又證人即三樓買受人陳如琳在第一審證稱：當時買時，系爭地下室
為一樓買的（預售屋時），另外地下室為公共設施大家使用，伊並未反對地下室歸劃
為一樓的，後來我們決定原告（即被上訴人）不准使用地下室云云（見一審卷一二二
頁反面）；參酌被上訴人提出上開買賣契約書第七條(一)約定與第五層樓承購人江家珩
與上訴人簽訂房屋預定買賣契約書第七條(一)約定內容完全相同（見一審卷一二、二○
五頁），此與判斷上訴人出售系爭地下室與被上訴人單獨使用時，是否已經全體買受
人同意攸關，原審就上訴人上開抗辯未詳查審認，亦未於判決理由中說明何以不足採
之意見，僅以住戶管理委員會通知被上訴人以系爭地下室係公共設施停止使用，及上
訴人制作之分管協議書，迄無法取得全部住戶之簽署同意由被上訴人單獨使用，遽為
上訴人不利之認定，尚嫌速斷。次按不完全給付而解除契約，與物之瑕疵而解除契約
不同。買受人主張出賣人應負物之瑕疵擔保責任時，依民法第三百五十九條規定，得
解除契約；買受人主張出賣人應負不完全給付之責任時，如其不完全給付可能補正者
，則惟於買受人定期催告補正而不補正時，始得依民法第二百五十四條之規定，解除
契約，不能補正者，則可不經催告而解除契約（民法第二百五十六條）。查本件被上
訴人係依不完全給付之債務不履行，主張解除契約，請求上訴人返還價金（見一審卷
七、二三九頁、原審卷三六、九四、一三○頁），並非依民法第三百五十九條規定，
主張解除契約。原審不察，遽依物之瑕疵擔保解除契約有關規定，認定被上訴人解除
權之行使，並無不合，即有可議。又被上訴人於受領上開房屋後，解除權行使前，將
該屋為局部加工改造；上訴人為同時履行之抗辯，核屬有據，為原審認定之事實。原
審就上訴人援用同時履行抗辯權部分，僅命被上訴人將上開房地所有權移轉登記及返
還之義務，與上訴人價金之返還同時為之，並未命被上訴人對上開房屋局部加工改造
部分拆除，回復原狀，亦有未合。上訴意旨，指摘原判決對其不利部分為不當，求予
廢棄，非無理由。又本件被上訴人解除契約是否合法，關係應否准其返還已付價金之
請求，而上訴人同時履行之抗辯亦受影響，原審命上訴人返還已付價款部分之判決既
有未當，爰將同時履行判決部分，一併廢棄發回。
據上論結，本件上訴有無理由，依民事訴訟法第四百七十七條第一項、第四百七十八
條第一項，判決如主文。
中      華      民      國    八十七    年     十一     月    二十七    日
                              最高法院民事第二庭
                                  審判長法官  曾  桂  香
                                        法官  劉  延  村
                                        法官  徐  璧  湖
                                        法官  劉  福  聲
                                        法官  黃  秀  得
      右正本證明與原本無異
                                              書  記  官
中      華      民      國    八十七    年     十二     月     十四     日
